【裁判字號】    99,台上,2049
【裁判日期】    990408
【裁判案由】    強盜
【裁判全文】
最高法院刑事判決            九十九年度台上字第二０四九號
上  訴  人  台灣高等法院檢察署檢察官
被      告  甲○○
上列上訴人因被告強盜案件，不服台灣高等法院中華民國九十七
年三月二十八日第二審更審判決（九十七年度上更(一)字第五０號
，起訴案號：台灣桃園地方法院檢察署九十三年度偵字第一九三
五九號），提起上訴，本院判決如下：
    主  文
原判決撤銷，發回台灣高等法院。
    理  由
本件原判決認定被告甲○○有如其事實欄所載之犯行，而撤銷第
一審之科刑判決，改判仍變更檢察官起訴法條，論處被告共同意
圖為自己不法之所有，以恐嚇使人將本人之物交付罪刑，固非無
見。
惟查：(一)、強盜罪係以強暴、脅迫或他法，使人不能抗拒而取其
財物或使其交付為構成要件。恐嚇罪則以威嚇手段，使人畏懼而
交付所有物，其交付與否，被害人尚有意思之自由者屬之，為構
成要件。至所謂強暴、脅迫手段，祇須足以壓抑被害人之抗拒，
使其喪失意思自由為已足，縱令被害人實際無抗拒行為，仍於強
盜罪之成立，不生影響。依原判決事實欄記載，被告為解決與被
害人劉武雄間之債務，於民國九十三年十二月一日晚間九時五十
分許，偕同一姓名不詳成年女子及十數名成年男子，至所載店內
與被害人談判，於協商過程，因被害人不願交出持有之系爭支票
（下稱支票），被告與該女子及圍坐被害人周邊之四、五名成年
男子，基於意圖為自己不法所有之犯意聯絡，由該女子喝令該四
、五名男子「把票拿回來」，該等男子旋即與被害人發生拉扯，
並徒手毆打被害人，致被害人頸部挫傷、右大腿挫傷，然因同夥
男子下手非重，未達使被害人不能抗拒之程度，惟已使被害人心
生畏懼，而任憑其中一名男子取走置放上衣口袋內之支票，其後
被害人仍續與該四、五名男子發生拉扯，迄至該店外馬路時雙方
始罷手離去等情。理由內則援引證人即被害人劉武雄於警詢、偵
審證稱：「被告帶了十幾個人一起過來．．．該名女子叫伊交出
支票，伊說錢沒還，為何要給票，該名女子就叫旁邊的人過來搶
支票，這時就有人先把伊的手抓住，又有人從伊後面抱住，他們
用腳踢我、亂打我，另一人就動手從伊上衣口袋搶走支票，並往
外面馬路的方向拉；從裡面打到外面．．」等語為部分依據（見
原判決第四頁第六行以下）。事實係認定被告夥同不詳姓名成年
女子及十餘名成年男子與隻身之被害人談判債務，為取得被害人
所持有支票之目的，對被害人施以圍毆等強暴手段後，強行取走
支票，理由內併說明支票係被害人遭人施以強暴後強行取得（見
原判決第五頁第十一行、第七頁第十七、十八行）。則被告似以
強取支票為目的，已著手加暴力於人身，原判決對被告如何非以
強盜之犯意，著手於犯罪行為之實行？所為之強暴手段，於社會
一般通念上，是否足以壓抑被害人之抗拒，使其喪失意思自由？
俱未調查釐清，於理由內詳予說明所憑之證據及理由，逕謂因對
方施強暴非重，被害人未達不能抗拒之程度，即不該當強盜行為
，而論以恐嚇取財罪刑，自有理由不備之違法。又稽之卷證，證
人劉武雄於警詢時證稱「．．有十幾個人把我抓起來控制我，把
我放在身上的支票搶走後，之後就開始毆打我，並說要將我押走
，把我押到馬路上時，因為路上行人很多，就把我放走直接開車
離去」（見偵查卷第八頁背面）；目擊證人邱火傳於第一審亦證
稱：看到被害人從上衣口袋拿出一張票給該女子看，女子伸手要
拿票，被害人將票收回，女子不悅，即對身旁男子表示把票搶回
來，旋有一名男子將被害人抱住，另一男子即自被害人口袋拿東
西，其後三、四名男子硬將被害人從店內拖出去，在外拖過程中
也有毆打被害人等旨（見原判決第四頁倒數第七行以下，第一審
卷第一三三至一三九頁）。倘均無訛，係指證被告基於不法所有
之意圖，於同夥男子取走支票後，始對被害人施以圍毆暴行，並
強押至店外，與原判決認定係經同夥男子施以毆打等強暴手段後
始強取支票等事實明顯迥異，究竟實情如何？原審未詳予勾稽，
說明其取捨證據之理由，亦有理由不備之違法。(二)、刑事訴訟法
第一百五十九條之五規定：「被告以外之人於審判外之陳述，雖
不符前四條之規定，而經當事人於審判程序同意作為證據，法院
審酌該言詞陳述或書面陳述作成時之情況，認為適當者，亦得為
證據。」「當事人、代理人或辯護人於法院調查證據時，知有第
一百五十九條第一項不得為證據之情形，而未於言詞辯論終結前
聲明異議者，視為有前項之同意。」係以該陳述須經法院「審酌
作成時之情況，認為適當」時，為其適用要件之一，並非一經明
示或擬制同意，即可無條件容許作為證據。此所謂「審酌該陳述
作成時之情況，認為適當」者，係指依各該審判外供述證據製作
當時之過程、內容、功能等情況，是否具備合法可信之適當性保
障，加以綜合判斷而言。故被告以外之人於審判外之陳述，經當
事人於審判程序同意作為證據者，仍應於判決內具體說明如何審
酌作成時之情況而認為適當，否則即有違證據法則及理由不備之
違誤。本件原判決採納卷內警詢、偵查所載傳聞證據，資以認定
被告有原判決所載之恐嚇取財犯行，理由內略謂經審酌所引審判
外證據資料作成時之情況，無違法不當及證明力明顯偏低，以作
為證據為適當等旨（見原判決第三頁第十二行以下），並未說明
如何審酌所採納被告以外之人於審判外之言詞（書面）陳述作成
當時之情況，認為具備適當性之要件，僅泛言上情，即依上開規
定，認具有證據能力，要屬理由欠備，難謂適法。檢察官上訴意
旨執以指摘原判決不當，非無理由，應認原判決仍有發回更審之
原因。
據上論結，應依刑事訴訟法第三百九十七條、第四百零一條，判
決如主文。
中    華    民    國  九十九  年    四    月    八    日
                      最高法院刑事第十一庭
                          審判長法官  石  木  欽
                                法官  洪  佳  濱
                                法官  韓  金  秀
                                法官  段  景  榕
                                法官  周  煙  平
本件正本證明與原本無異
                                      書  記  官
中    華    民    國  九十九  年    四    月   十二   日
                                                       s

司法院資訊處製作；財團法人民間司法改革基金會備份。
